最　高　行　政　法　院　判　決
　　　　　　　　　　　　　　　　　　 96年度判字第01714號
上　訴　人　甲○○
被 上訴 人　臺北市政府衛生局
代　表　人　邱文祥
上列當事人間因醫療法事件，上訴人不服中華民國95年9月28日
臺北高等行政法院95年度簡字第430號判決，提起上訴，本院判
決如下：
    主  文
原判決廢棄，發回臺北高等行政法院。
　　理  由
一、上訴人為「甲○○中醫診所」負責醫師，該診所於民國（以
    下同）94年7月8日出刊之獨家報導第882期第61頁刊登「甲
    ○○中醫診所…兒科（青少年長高、過敏、氣喘）婦科（乳
    腺增生、閉經肥胖、卵巢囊腫、內膜異位、子宮肌瘤）皮膚
    科（青春痘、黑斑、白斑、各種皮膚病）…著有『身高向上
    衝』、『中醫美容最美麗』、『瘦身美顏燉補湯』…臺北市
    ○○○路2段17號3樓…電話：(00)0000-0000網址：www.mei
    mei.com.tw…」廣告（以下簡稱系爭廣告），與「注意14歲
    以前黃金增高期…臺灣人有個很錯誤的觀念以為女孩來月經
    ，男孩子變聲之後才會真正抽高，所以才開始吃藥幫助長高
    ，其實已經來不及了…心理一緊張就到處亂吃藥，吃出問題
    卻把這比（筆）帳賴到一般合格的中醫身上，實在沒有道理
    。報章新聞報導的問題藥物幾乎都是來路不明、地下製造，
    所以呼籲大家不要隨便吃藥一定要找合格的中醫，並不是要
    大家因噎廢食。想要長高，首先要找出生長障礙的原因再來
    用中藥調理才是上策…」報導內容並排。案經行政院衛生署
    中醫藥委員會查獲後，以94年7月21日衛中會醫字第0940011
    046號函移由被上訴人處理；被上訴人乃於94年9月30日訪談
    上訴人委託之林淑慧並製作調查紀錄表後，核認上開報導內
    容與上訴人刊登之廣告內容有相互對應之實，其藉廣告聯合
    並排宣傳醫療業務，違反醫療法第85條及第86條第6款規定
    ，爰依同法第103條第1項第1款規定，以94年10月13日北市
    衛醫護字第09437573601號行政處分書，處上訴人新臺幣（
    以下同）5萬元罰鍰。上訴人不服，循序提起訴願及行政訴
    訟，均遭駁回，乃提起本件上訴。
二、上訴人於原審起訴主張略以：醫療廣告若非診所委刊，即為
    媒體或媒體知悉之人委刊，基於憲法保障人民權利之意旨，
    要求對人民制裁之行政罰，應以行為人有可歸責原因為限。
    今上訴人已說明並列文章非診所刊登，怎可仍逕行行政處分
    ？按行政院衛生署90年11月1日衛署醫字第0900071404號公
    告醫療機構接受媒體採訪注意事項第8項所載，可知其並未
    禁止採訪，其參觀所得內容為媒體言論自由，非上訴人所能
    得知將以何種方式呈現；且至今尚未有一例行政處分是歸咎
    於一篇採訪報導，而被取材報導的診所全部受罰，其影響為
    醫療診所絕對不可接受採訪，媒體言論自由不含括醫療診所
    。又本件與原審92年度簡字第862號及93年度簡字第428號案
    件之原因事實相符，實為一篇報導專欄，且獨家報導已表明
    此行為乃其單方面之意思表示，上訴人並不知情，且其願負
    起一切法律責任，故上訴人乃善意第三人，上訴人並無故意
    、過失；且該頁旁側之醫療廣告，經獨家報導雜誌記者說明
    ，已證明由其誤刊，獨家報導雜誌社願負起相關法律責任，
    上訴人並無僱用或委任其刊登之情事。為此，求為判決撤銷
    訴願決定及原處分云云。
三、被上訴人則略以：上訴人為「甲○○中醫診所」之負責醫師
    ，經被上訴人查認其診所於94年7月8日出刊之獨家報導第88
    2期第61頁刊登上揭醫療廣告之違規事實，有系爭廣告影本
    及被上訴人94年9月30日訪談上訴人委託之林淑慧之調查紀
    錄表等影本附卷可稽，被上訴人就此所為之罰鍰處分，自屬
    有據。又原審92年度簡字第862號及93年度簡字第428號案件
    之違規事實係關於違反修正前醫療法第60條第1項（現行第
    85條第1項）及第61條第5款（現行第86條第5款）規定，與
    本件系爭醫療廣告事涉違反醫療法第86條第6款規定之情節
    不同，尚難比附援引；況該等判決對本件並無拘束力，亦難
    據此而遽對其為有利之認定。另上訴人主張該並列文章並非
    其診所委刊，但報導之內容「注意14歲以前黃金增高期…小
    朋友長不高，一定要找專業醫師調理才是正確觀念」，與本
    件上訴人診所於獨家報導第882期第61頁右側約三分之一欄
    位處刊有「…兒科（青少年長高、過敏、氣喘）婦科（乳腺
    增生、閉經肥胖、卵巢囊腫、內膜異位、子宮肌瘤）皮膚科
    （青春痘、黑斑、白斑、各種皮膚病）…」等廣告詞句，有
    相互對應之實，是以其藉廣告聯合並排為宣傳醫療業務，且
    其右側欄位之廣告明確刊載上訴人診所之地址及電話，明顯
    以招徠患者為目的，系爭廣告內容已達宣傳之效果，且廣告
    利益歸屬上訴人，是以上訴人違法事證明確，被上訴人得據
    此處分。綜上，被上訴人所為行政處分，揆諸醫療法第9條
    、第85條第1項、第86條、第103條第1項第1款、第115條及
    同法施行細則第4條之規定，應無不合等語，資為抗辯。
四、原審駁回上訴人在第一審之訴，係以：上訴人診所於獨家報
    導第882期第61頁右側約三分之一欄位處刊有「…兒科（…
    過敏、氣喘）婦科（…卵巢囊腫、內膜異位、子宮肌瘤）皮
    膚科（青春痘、黑斑、白斑、各種皮膚病）…」等廣告詞句
    ，該則廣告已為「病名」之刊登，已逾醫療法第85條所定醫
    療廣告內容之範疇，且上訴人係登載於獨家報導雜誌，而散
    布於眾或為不特定人共見共聞，亦已達宣傳醫療業務之效果
    ，上訴人有藉前開宣傳單以招徠患者醫療之目的，足堪認定
    。且該報導之內容「注意14歲以前黃金增高期…小朋友長不
    高，一定要找專業醫師調理才是正確觀念」等語，與本件上
    訴人診所於獨家報導第882期第61頁右側約三分之一欄位處
    刊有「…兒科、婦科、皮膚科…」等廣告詞句，有相互對應
    之嫌，且上訴人診所若未委託獨家報導雜誌社刊登，何以在
    其右側欄位之廣告明確刊載上訴人診所之地址、電話及如何
    停車、進入？足認上訴人顯以招徠患者為目的，委刊系爭廣
    告內容已達宣傳之效果，是上訴人主張該並列文章非其診所
    委刊乙節，自不足採。從而，被上訴人以上訴人所為違反醫
    療法第85條之規定，依同法第103條第1項第1款規定，裁處
    上訴人罰鍰5萬元之處分，依法並無不合等詞，為其判斷之
    基礎。
五、本院查：（一）按對於適用簡易程序之裁判提起上訴或抗告
    ，須經本院許可，且該許可以訴訟事件所涉及之法律見解具
    有原則性者為限，行政訴訟法第235條定有明文。所謂具有
    原則性，係指該事件所涉及之法律問題意義重大，而有加以
    闡釋之必要而言。本件上訴意旨以原判決指系爭廣告已為「
    病名」之刊登，已逾醫療法第85條所定醫療廣告內容之範疇
    等情，是否與醫療法第85條第1項第6款「其他經中央主管機
    關公告容許登載或播放事項」之規定及行政院衛生署94年5
    月4日衛署醫字第0940203070號公告該款所稱之經中央主管
    機關容許登載或播放之醫療廣告事項相牴觸？因此涉及本件
    之法律見解具原則性事項，應許其上訴，合先敘明。（二）
    原判決認定醫療廣告不得以與違反醫療法第85條規定內容之
    廣告並排之方式為之，固非無見，惟本件刊登系爭廣告之獨
    家報導第882期第61頁係於94年7月8日出刊，故應適用93年4
    月28日修正後醫療法第85條第1項規定：「醫療廣告，其內
    容以下列事項為限：一、醫療機構之名稱、開業執照字號、
    地址、電話及交通路線。二、醫師之姓名、性別、學歷、經
    歷及其醫師、專科醫師證書字號。三、全民健康保險及其他
    非商業性保險之特約醫院、診所字樣。四、診療科別及診療
    時間。五、開業、歇業、停業、復業、遷移及其年、月、日
    。六、其他經中央主管機關公告容許登載或播放事項。」詎
    原判決雖亦認本件應依修正後醫療法第85條第1項之規定為
    據，卻誤引修正前同法第60條第1項規定：「醫療廣告，其
    內容以左列事項為限：一、醫療機構之名稱、開業執照字號
    、地址、電話及交通路線。二、醫師之姓名、性別、學歷、
    經歷及其醫師、專科醫師、優生保健醫師證書字號。三、公
    務人員保險、勞工保險及其他非商業性保險之特約醫院、診
    所字樣。四、診療科別、『病名』及診療時間。五、開業、
    歇業、停業、復業、遷移及其年、月、日。六、其他經中央
    衛生主管機關公告容許登載或播放事項。」比較其中第4款
    條文，修正前規定醫療廣告內容得刊登病名，惟由於部分醫
    療機構刊登廣告，所載病名未以「國際疾病傷害及死因分類
    標準」為刊載依據，恐有誤導民眾及招徠醫療業務之嫌，乃
    於93年4月28日修正，將該款所稱「病名」刪除，即修正後
    規定醫療廣告內容不得刊登病名。是原判決既引該款修正前
    之規定，則醫療廣告內容即得刊登病名，卻又謂系爭廣告已
    為「病名」之刊登，已逾醫療法所定醫療廣告內容之範疇等
    情，即有判決理由矛盾之違法情事；另同條第6款修正後規
    定醫療廣告內容得刊登「其他經中央主管機關公告容許登載
    或播放事項」，而行政院衛生署於94年5月4日以衛署醫字第
    0940203070號公告，醫療法第85條第1項第6款所稱經中央主
    管機關容許登載或播放之醫療廣告事項，其中中醫可登載或
    播放之項目為，中央健康保險局94年1月11日公布之「中醫
    門診常見疾病ICD-9-CM之2001年版與1992年版對照表」，準
    此，茍系爭廣告刊登之病名「兒科（青少年長高、過敏、氣
    喘）婦科（乳腺增生、閉經肥胖、卵巢囊腫、內膜異位、子
    宮肌瘤）皮膚科（青春痘、黑斑、白斑、各種皮膚病）」為
    上揭對照表中所列可登載或播放之項目，則系爭廣告雖為各
    該病名之刊登，亦未逾醫療法第85條所定醫療廣告內容之範
    疇，是原判決未審酌及此，遽認系爭廣告已為「病名」之刊
    登，即逾醫療法第85條所定醫療廣告內容之範疇等情，顯有
    判決不適用法規之違法情事。又上訴人既於原審否認委託獨
    家報導雜誌社刊登系爭廣告內容，亦經獨家報導雜誌社之記
    者說明係其誤刊，獨家報導雜誌社願負起相關法律責任等語
    ，則原審未予調查該項證據，並於原判決中記載不予調查及
    採認該項證據之理由，亦有判決不適用法規之違法情事。至
    於上訴意旨所指原審92年度簡字第862號及93年度簡字第428
    號兩案，原審因認各該報導係由雜誌採訪者主導其內容，各
    該診所僅係被動式接受採訪，各該報導顯非意在商業宣傳之
    廣告行為，其內容並非醫療廣告等由，乃判決撤銷訴願決定
    及原處分，核與本件系爭廣告即為商業宣傳之廣告行為不同
    ，尚難比附援引，併此敘明。（三）上訴論旨執此指摘原判
    決違誤，求予廢棄，非無理由，惟因原審未調查上揭事證，
    致事實不明，本院無從為法律判斷，爰廢棄原判決，發回原
    審詳予調查，另為適法之裁判。
據上論結，本件上訴為有理由，爰依行政訴訟法第256條第1項、
第260條第1項，判決如主文。
中　　華　　民　　國　　96　　年　　9　　 月　　27　　日
                  第四庭審判長法  官　鍾　耀　光
                              法  官  鄭  忠  仁
                              法  官　王　德　麟
                              法  官　黃　清　光
                              法  官　吳　慧　娟
以  上  正  本  證  明  與  原  本  無  異
中　　華　　民　　國　　96　　年　　9　　 月　　27　　日
　　　　　　　　　　　　　　　書記官　張　雅　琴
